ACORDAO-COMPLETO-2362548

ACÓRDÃO 11849/2019 ATA 37/2019 - PRIMEIRA CÂMARA

VISTOS, relatados e discutidos estes autos de tomada de contas especial instaurada pelo Ministério da Integração Nacional, em desfavor do Sr. Carlos Vinício de Carvalho Soares (CPF XXX.294.487-XX) , prefeito do Município de Frei Inocêncio/MG nas gestões 2009 a 2012 e 2013 a 2016, em razão da inexecução do objeto do Convênio nº  210/2011 (Siconv 764.438) ;
ACORDAM os ministros do Tribunal de Contas da União, reunidos em sessão da 1ª Câmara, diante das razões expostas pelo relator, em: 
9.1. julgar irregulares as contas do Sr. Carlos Vinício de Carvalho Soares (CPF XXX.294.487-XX) e da empresa M&V Construções Ltda. (CNPJ 04.756.148/0001-01) , nos termos dos arts. 1º, inciso I, 16, inciso III, alínea “c”, § 2º, da Lei 8.443/1992 c/c os arts. 19 e 23, inciso III, da mesma Lei, e com os arts. 1º, inciso I, 209, inciso III, 210 e 214, inciso III, do Regimento Interno/TCU;
9.2. condenar o Sr. Carlos Vinício de Carvalho Soares (CPF XXX.294.487-XX) e a empresa M&V Construções Ltda. (CNPJ 04.756.148/0001-01) , com fundamento no art. 19, caput, da Lei 8.443/1992, c/c o art. 210 do Regimento Interno do TCU, solidariamente ao pagamento das quantias a seguir especificadas, com a fixação do prazo de 15 (quinze) dias, a contar das notificações, para comprovarem, perante o Tribunal (art. 23, inciso III, alínea “a”, da Lei 8.443/1992, c/c o art. 214, inciso III, alínea “a”, do Regimento Interno) , o recolhimento da dívida aos cofres do Fundo Nacional de Saúde, atualizada monetariamente e acrescida dos juros de mora, calculados a partir das datas discriminadas, até a data do recolhimento, na forma prevista na legislação em vigor:
	Data da ocorrência
	Valor original (R$) 
	Débito/crédito

	04/07/2014
	100.000,00
	Débito

	11/09/2015
	7.597,34
	Crédito

9.3. aplicar ao Sr. Carlos Vinício de Carvalho Soares (CPF XXX.294.487-XX) e à empresa M&V Construções Ltda. (CNPJ 04.756.148/0001-01) , individualmente, a multa prevista no art. 57 da Lei 8.443/1992, c/c o art. 267 do Regimento Interno, no valor de R$ 10.000,00 (dez mil reais) , fixando-lhes o prazo de 15 (quinze) dias, a contar da notificação, para que comprovem, perante o Tribunal (art. 214, inciso III, alínea “a”, do Regimento Interno) , o recolhimento da dívida aos cofres do Tesouro Nacional, atualizada monetariamente desde a data deste acórdão até a do efetivo recolhimento, se for paga após o vencimento, na forma da legislação em vigor;
9.4. autorizar, desde logo, nos termos do art. 28, inciso II, da Lei 8.443/1992, a cobrança judicial das dívidas, caso não atendidas as notificações;
9.5. autorizar, desde logo, caso solicitado e o processo não tenha sido remetido para cobrança judicial, o pagamento das dívidas em até 36 (trinta e seis) parcelas mensais e consecutivas, nos termos do art. 26 da Lei 8.443/1992, c/c o art. 217 do Regimento Interno/TCU, fixando-se o vencimento da primeira parcela em 15 (quinze) dias, a contar do recebimento da notificação, e o das demais a cada mês, devendo incidir sobre cada valor mensal os correspondentes acréscimos legais, na forma prevista na legislação em vigor, sem prejuízo de alertar a responsável de que a falta de comprovação do recolhimento de qualquer parcela implicará o vencimento antecipado do saldo devedor;
9.6. dar ciência deste acórdão ao Ministério da Integração Nacional, aos responsáveis e ao Procurador-Chefe da Procuradoria da República em Minas Gerais, nos termos do § 3º do art. 16 da Lei 8.443/1992, c/c o § 7º do art. 209 do Regimento Interno do TCU, para adoção das medidas que entender cabíveis.

Tomada de contas especial instaurada pelo Ministério da Integração Nacional, em razão da inexecução do objeto do Convênio 210/2011.

Primeira Câmara

Município de Frei Inocêncio - MG.

3. Interessados/Responsáveis:
3.1. Interessado: Ministério da Integração Nacional (extinta) (03.353.358/0001-96).
3.2. Responsáveis: Carlos Vinício de Carvalho Soares (XXX.294.487-XX); M&V Construções Ltda. (04.756.148/0001-01).

13.1. Ministros presentes: Benjamin Zymler (na Presidência) e Vital do Rêgo (Relator).
13.2. Ministros-Substitutos convocados: André Luís de Carvalho e Weder de Oliveira.
13.3. Ministro-Substituto presente: Augusto Sherman Cavalcanti.

M & V CONSTRUÇÕES LTDA ME

VITAL DO RÊGO

Adoto como relatório o pronunciamento da Secretaria de Controle Externo de Tomada de Contas Especiais (peça 61) a seguir transcrito e com ajustes de forma pertinentes, que contou com a anuência do corpo diretivo daquela unidade (peças 62 e 63) :
INTRODUÇÃO
1.	Trata-se de Tomada de Contas Especial instaurada pelo Ministério da Integração Nacional, em desfavor do Sr. Carlos Vinício de Carvalho Soares (CPF XXX.294.487-XX) , prefeito do Município de Frei Inocêncio/MG nas gestões 2009 a 2012 e 2013 a 2016, em razão da não consecução do Convênio 210/2011 (Siconv 764.438) , tendo por objeto a pavimentação de ruas do município (peça5) .
HISTÓRICO
2.	O investimento para a execução do ajuste foi fixado no valor total de R$ 102.100,00, sendo R$ 2.100,00 de contrapartida municipal e R$ 100.000,00 à conta do concedente liberados mediante a Ordem Bancária 2013OB800096, de 7/8/2013, depositados em 9/8/2013 na conta específica 97405-6, Agência 166-X, do Banco do Brasil S/A (peças 10 e 32) . Houve a devolução, aos cofres federais, do saldo de R$ 7.597,34, conforme comprovante datado de 11/9/2015 (peça 12) .
3.	Originalmente, segundo a cláusula quarta, a vigência do acordo compreendeu o período de 18/1/2012 a 18/1/2013 (peça 5, p. 4) , prorrogada ex officio até 6/8/2014 com mais 30 dias para a apresentação da prestação de contas, consoante estabelecido na cláusula décima do instrumento convenial (peças 6-9 c/c peça 5, p. 8) .
4.	O Convênio 210/2011 foi fiscalizado nos dias 6 a 10/6/2016 pelo concedente, conforme se depreende do Parecer 067/2016/SDR/CGCC, mediante o qual a Secretaria de Desenvolvimento Regional do Ministério da Integração Nacional concluiu que o objeto não foi executado, visto que não houve obediência à exata locação para a execução do objeto conforme determinado na planta baixa do projeto básico aprovado, e que, assim, quanto ao aspecto físico-financeiro, o convênio não alcançou o objetivo pretendido (peça 25) .
5.	A prestação de contas final do convênio foi inserida no Siconv, conforme registrado no item 4 do Parecer Financeiro070/2017/DTCE/CDTCE/CGPC/DGI/SECEX/MI (peça 26) . Nesse parecer financeiro, a Coordenação Geral de Prestação de Contas e Tomada de Contas Especiais do Ministério da Integração Nacional sugeriu a instauração do processo de TCE, tendo em vista a glosa técnica proposta no Parecer 067/2016/SDR/CGCC e levando em conta, ainda, que o ex-prefeito Carlos Vinício de Carvalho Soares não havia atendido às exigências contidas nas notificações para a regularização das contas prestadas (peça 26, p. 4) .
6.	Assim, o fundamento para a instauração da Tomada de Contas Especial foi a inexecução total dos serviços pactuados devido à discordância com o discriminado no plano de trabalho e projeto básico, conforme Parecer 067/2016 (peça 26, item 15; peça 25) .
7.	Foram expedidas as seguintes notificações ao responsável Carlos Vinício de Carvalho Soares (CPF XXX.294.487-XX) para conhecimento da instauração do processo de tomada de contas especial, apresentação de informações, justificativas e cobrança do débito:
	Documento
	Assunto
	Localização

	Ofício 836/2014/DGI/ SECEX/MI, de 11/11/2014.
	Solicitando o registro no Siconv dos documentos referentes à execução do convênio e à prestação de contas final, uma vez que o prazo havia expirado em 5/9/2014. 
	Peças 18 e 22

	Ofício 112/2015/DGI/SECEX/MI, de 2015.
	Comunicou que em 25/2/2015 o município havia sido registrado como inadimplente no SIAFI, pela não inserção da documentação referente à execução e prestação de contas no Siconv.
	Peças 14 e 19

	Ofício 479 SECEX/DGI, de 20/09/2016.
	Informou que a área técnica não havia aprovado a execução física do objeto, conforme Parecer 067/2016/SDR/CGCC (SDR) .
	Peças 17e 23

	Edital de Notificação 017/2016, 9/11/2016.
	Notificou o Sr. Carlos Vinício de Carvalho Soares, ex-prefeito de Frei Inocêncio/MG, por meio de edital, para que efetuasse o recolhimento correspondente à glosa técnica e rendimentos financeiros, na importância atualizada de R$ 130.383,84.
	Peça 24

8.	Diante do não saneamento das irregularidades apontadas e da não devolução dos recursos, instaurou-se a TCE. No Relatório de Tomada de Contas Especial 022/2017 (peça 35) conclui-se que o prejuízo importaria no valor original de R$ 100.000,00, imputando-se a responsabilidade ao Sr. Carlos Vinício de Carvalho Soares (CPF XXX.294.487-XX) , prefeito do Município de Frei Inocêncio/MG nas gestões: 2009 a 2012 e 2013 a 2016, em razão da não comprovação da execução do objeto previsto no Convênio 210/2011 (itens 4 e 6, retro) .
9.	O Relatório de Auditoria 841/2018 da Controladoria Geral da União (peça 36) acolheu as conclusões do Relatório de Tomada de Contas Especial 022/2017. Após serem emitidos o Certificado de Auditoria, o Parecer do Dirigente e o Pronunciamento Ministerial (peças 37, 38 e 39) , o processo foi remetido a esse Tribunal.
10.	Na instrução inicial (peça 51) verificou-se, ainda, que em 4/7/2014 houve a transferência de R$ 100.700,00 da conta específica 97405-6, Agência 166-X, do Banco do Brasil S/A à M&V Construções Ltda. (peça 49) , para pagamento da Nota Fiscal 000.000.20, de 3/7/2014, no valor de R$ 102.100,00 (peça 50) , descontados, portanto, R$ 1.100,00 de INSS e R$ 300,00 de ISS.
11.	Observou-se no Relatório de Tomada de Contas Especial 022/2017 (peça 35, p. 3) que em 15/8/2013 o Sr. Carlos Vinício de Carvalho Soares (Prefeito Municipal) e o Sr. Erotides Araújo de Oliveira Filho (Vice-Prefeito) tiveram seus mandatos cassados pela Justiça Eleitoral, assumindo a prefeitura de Frei Inocêncio/MG o Sr. José Geraldo de Mattos Bicalho e o Sr. Valdivino Soares Campos, respectivamente, como prefeito e vice-prefeito do município.
12.	No endereço eletrônico (http://www.drd.com.br/news.asp?id=50089707770216464991) indicado no Relatório de Tomada de Contas Especial 022/2017 (peça 35, p. 3) , não foram encontrados elementos que definissem o período em que o ex-prefeito teve seu mandato cassado. Tal ausência de informação, aparentemente, poderia dificultar a responsabilização pelo débito apurado nesta TCE.
13.	Contudo, ficou patente a responsabilidade do Sr. Carlos Vinício de Carvalho Soares, na condição de prefeito de Frei Inocêncio/MG, em razão de ter praticado à época dos fatos os seguintes atos que o vinculam à irregularidade que deu causa ao prejuízo verificado nesta tomada de contas especial:
a) celebrou e assinou, em 31/12/2011, o Convênio 210/2011 (Siconv 764.438) , tendo por objeto a pavimentação de ruas do município (peça 5) ;
b) assinou o Contrato 04/2014, datado de 26/2/2014, com a sociedade empresária M&V Construções Ltda. (peças 40-44) .
c) emitiu a ordem de serviço datada de 11/3/2014, autorizado a iniciar os trabalhos (peça 45) ;
d) foi o responsável pelo comprovante de transferência bancária de 4/7/2014 para o credor M&V Construções Ltda., no valor de R$ 100.700,00 (peça 11) ;
e) assinou o Relatório de Cumprimento do Objeto datado de 9/9/2015 (peça 13) ;
f) procedeu à devolução do saldo de convênio em 11/9/2015, no valor de R$ 7.597,34 (peça 12) ;
14.	Por via de consequência, a sociedade empresária M&V Construções Ltda. (CNPJ 04.756.148/0001-01) , foi responsabilizada em função do recebimento indevido da quantia de R$ 100.700,00, considerando que, em vistoria realizada nos dias 6 a 10/6/2016, o Ministério da Integração Nacional constatou, conforme Parecer 067/2016/SDR/CGCC, de 15/6/2016, que as obras objeto do Contrato 04/2014, datado de 26/2/2014, no valor de R$ 102.100,00, celebrado com o Município de Frei Inocêncio/MG, não foram executadas.
15.	Diante dos fatos, na instrução concluiu-se pela necessidade de realização de citação dos responsáveis abaixo identificados. 
15.1.	Responsável: Carlos Vinício de Carvalho Soares (CPF XXX.294.487-XX) , prefeito do Município de Frei Inocêncio/MG nas gestões 2009 a 2012 e 2013 a 2016.
a) Irregularidade: pagamento indevido à sociedade empresária M&V Construções Ltda. da quantia líquida de R$ 100.700,00 (cem mil e setecentos reais) , sendo R$ 100.000,00 (cem mil reais) em recursos do Tesouro Nacional, por serviços não realizados, considerando que em fiscalização realizada nos dias 6 a 10/6/2016, o Ministério da Integração Nacional verificou, conforme Parecer 067/2016/SDR/CGCC, datado de 15/6/2016, que a pavimentação com pré-moldados hexagonais de concreto (bloquet) das Ruas Uruguai e Estados Unidos, no Bairro das Nações, no Município de Frei Inocêncio/MG, objeto do Convênio 210/2011 (Siconv 764.438) , não foi executada; 
b) Conduta: autorizar, indevidamente, o pagamento da quantia líquida de R$ 100.700,00 (cem mil e setecentos reais) à sociedade empresária M&V Construções Ltda. (CNPJ 04.756.148/0001-01) , tendo em vista que os correspondentes serviços não foram prestados, segundo o Parecer 067/2016/SDR/CGCC, datado de 15/6/2016, do Ministério da Integração Nacional; 
c) Dispositivos violados: art. 37, caput c/c o art. 70, parágrafo único, da Constituição da República Federativa do Brasil, art. 145 do Decreto 93.872/1986, art. 52 da Portaria Interministerial 507/2011 (vigente à época) e cláusulas primeira e segunda, item 2.2, letra “a”, do Convênio 210/2011 (Siconv 764.438) .
15.2.	Responsável: M&V Construções Ltda. (CNPJ 04.756.148/0001-01) 
a) Irregularidade: recebimento indevido da quantia líquida de R$ 100.700,00 (cem mil e setecentos reais) , sendo R$ 100.000,00 (cem mil reais) em recursos do Tesouro Nacional, do Município de Frei Inocêncio/MG, por serviços não realizados, considerando que em fiscalização realizada nos dias 6 a 10/6/2016, o Ministério da Integração Nacional verificou, conforme Parecer 067/2016/SDR/CGCC, datado de 15/6/2016, que a pavimentação com pré-moldados hexagonais de concreto (bloquet) das Ruas Uruguai e Estados Unidos, no Bairro das Nações, no Município de Frei Inocêncio/MG, objeto do Convênio 210/2011 (Siconv 764.438) , não foi executada; 
b) Conduta: receber, indevidamente, a quantia líquida de R$ 100.700,00 (cem mil e setecentos reais) , do Município de Frei Inocêncio/MG, tendo em que os correspondentes serviços não foram prestados, segundo o Parecer 067/2016/SDR/CGCC, datado de 15/6/2016, do Ministério da Integração Nacional; 
c) Dispositivos violados: art. 37, caput, da Constituição da República Federativa do Brasil, arts. 66 e 70 da Lei 8.666/1993, cláusula primeira do Contrato 04/2014, datado de 26/2/2014 (peças 40-44) .
16.	Em cumprimento ao pronunciamento da Unidade Técnica (peça 53) foram efetuadas as citações dos responsáveis abaixo identificados. 
16.1.	Responsável: Carlos Vinício de Carvalho Soares (CPF XXX.294.487-XX) , prefeito do Município de Frei Inocêncio/MG nas gestões 2009 a 2012 e 2013 a 2016.
	Ofício
	Data de Recebimento 
	Prazo para defesa
	Observação 

	Ofício 3268/2018-TCU/Secex-TCE, de 29/11/2018 (peça 54) 
	12/12/2018
	27/12/2018
	AR à peça 56 

16.1.1.	A correspondência foi entregue em 12/12/2018 no endereço do Sr. Carlos Vinício de Carvalho Soares (Rua 38, 524 - Ilha dos Araújos - CEP 35.020-770 - Governador Valadares - MG) , conforme atesta o AR constante da peça 56, combinado com a pesquisa de dados da Receita Federal (peça 58) .
16.2	Responsável: M&V Construções Ltda. (CNPJ 04.756.148/0001-01) .
	Ofício
	Data de Recebimento 
	Prazo para defesa
	Observação 

	Ofício 3269/2018-TCU/Secex-TCE, de 29/11/2018 (peça 55) 
	12/12/2018
	27/12/2018
	AR à peça 57 

16.2.1.A correspondência foi entregue em 12/12/2018 no endereço do destinatário M&V Construções Ltda. (Rua José do Patrocínio, 997 - São Pedro 35.020-280 – Governador Valadares - MG) , conforme atesta o AR constante da peça 57, combinado com a pesquisa de dados da Receita Federal (peça 59) .
17.	Em 11/2/2019 foi anexada aos autos a peça 60 contendo as alegações de defesa do Sr. Carlos Vinício de Carvalho Soares (CPF XXX.294.487-XX) , prefeito do Município de Frei Inocêncio/MG nas gestões 2009 a 2012 e 2013 a 2016, assinadas intempestivamente em 1º/2/2019, visto que o prazo para defesa se encerrou em 27/12/2018 (item 16.1, retro) . Por sua vez, apesar de a correspondência citatória ter sido entregue ao destinatário (item 16.2, retro) , a empresa M&V Construções Ltda. (CNPJ 04.756.148/0001-01) não se manifestou, configurando a sua condição de revel, nos termos do art. art. 12, §3º, da Lei 8.443/1992.
EXAME TÉCNICO
18.	Preliminarmente, cumpre tecer breves considerações sobre a forma como são realizadas as comunicações processuais no TCU. A esse respeito, destacam-se o art. 179, do Regimento Interno do TCU (Resolução 155, de 4/12/2002) e o art. 4º, inciso III, § 1º, da Resolução TCU 170, de 30 de junho de 2004, in verbis:
Art. 179. A citação, a audiência ou a notificação, bem como a comunicação de diligência, farse-ão:
I - mediante ciência da parte, efetivada por servidor designado, por meio eletrônico, fac-símile, telegrama ou qualquer outra forma, desde que fique confirmada inequivocamente a entrega da comunicação ao destinatário;
II - mediante carta registrada, com aviso de recebimento que comprove a entrega no endereço do destinatário;
III - por edital publicado no Diário Oficial da União, quando o seu destinatário não for localizado
 (...) 
Art. 3º As comunicações serão dirigidas ao responsável, ou ao interessado, ou ao dirigente de órgão ou entidade, ou ao representante legal ou ao procurador constituído nos autos, com poderes expressos no mandato para esse fim, por meio de:
I - correio eletrônico, fac-símile ou telegrama;
II - servidor designado;
III - carta registrada, com aviso de recebimento;
IV - edital publicado no Diário Oficial da União, quando o seu destinatário não for localizado, nas hipóteses em que seja necessário o exercício de defesa”.
Art. 4º. Consideram-se entregues as comunicações:
I - efetivadas conforme disposto nos incisos I e II do artigo anterior, mediante confirmação da ciência do destinatário;
II - realizadas na forma prevista no inciso III do artigo anterior, com o retorno do aviso de recebimento, entregue comprovadamente no endereço do destinatário;
III - na data de publicação do edital no Diário Oficial da União, quando realizadas na forma prevista no inciso IV do artigo anterior.
§ 1º O endereço do destinatário deverá ser previamente confirmado mediante consulta aos sistemas disponíveis ao Tribunal ou a outros meios de informação, a qual deverá ser juntada ao respectivo processo.
 (...) 
19.	Bem se vê, portanto, que a validade da citação via postal não depende de que o aviso de recebimento seja assinado pelo próprio destinatário da comunicação, o que dispensa, no caso em tela, a entrega do AR em “mãos próprias”. A exigência da norma é no sentido de o Tribunal verificar se a correspondência foi entregue no endereço correto, residindo aqui a necessidade de certeza inequívoca. 
20.	Não é outra a orientação da jurisprudência do TCU, conforme se verifica dos julgados a seguir transcritos:
São válidas as comunicações processuais entregues, mediante carta registrada, no endereço correto do responsável, não havendo necessidade de que o recebimento seja feito por ele próprio (Acórdão 3648/2013-TCU-Segunda Câmara, Relator Ministro JOSÉ JORGE) ;
É prescindível a entrega pessoal das comunicações pelo TCU, razão pela qual não há necessidade de que o aviso de recebimento seja assinado pelo próprio destinatário. Entregandose a correspondência no endereço correto do destinatário, presume-se o recebimento da citação. (Acórdão 1019/2008-TCU-Plenário, Relator Ministro BENJAMIN ZYMLER) ;
As comunicações do TCU, inclusive as citações, deverão ser realizadas mediante Aviso de Recebimento - AR, via Empresa Brasileira de Correios e Telégrafos, bastando para sua validade que se demonstre que a correspondência foi entregue no endereço correto. (Acórdão 1526/2007-TCU-Plenário, Relator Ministro AROLDO CEDRAZ) .
21.	A validade do critério de comunicação processual do TCU foi referendada pelo Supremo Tribunal Federal, nos termos do julgamento do MS-AgR 25.816/DF, por meio do qual se afirmou a desnecessidade da ciência pessoal do interessado, entendendo-se suficiente a comprovação da entrega do “AR” no endereço do destinatário:
EMENTA: AGRAVO REGIMENTAL. MANDADO DE SEGURANÇA. DESNECESSIDADE DE INTIMAÇÃO PESSOAL DAS DECISÕES DO TRIBUNAL DE CONTAS DA UNIÃO. ART. 179 DO REGIMENTO INTERNO DO TCU. INTIMAÇÃO DO ATO IMPUGNADO POR CARTA REGISTRADA, INICIADO O PRAZO DO ART. 18 DA LEI nº 1.533/51 DA DATA CONSTANTE DO AVISO DE RECEBIMENTO. DECADÊNCIA RECONHECIDA. AGRAVO IMPROVIDO.
O envio de carta registrada com aviso de recebimento está expressamente enumerado entre os meios de comunicação de que dispõe o Tribunal de Contas da União para proceder às suas intimações.
O inciso II do art. 179 do Regimento Interno do TCU é claro ao exigir apenas a comprovação da entrega no endereço do destinatário, bastando o aviso de recebimento simples.
22.	No caso vertente, a citação dos responsáveis se deu em endereços constantes nos sistemas CPF da Receita (peças58 e 59) . A entrega dos ofícios citatórios nesses endereços ficou comprovada (AR de peças 56 e 57) .
23.	Nesse cenário, devidamente citada e transcorrido o prazo regimental, a M&V Construções Ltda. (CNPJ 04.756.148/0001-01) permaneceu silente, devendo ser considerada revel, nos termos do art. 12, §3º, da Lei 8.443/1992.
24.	A propósito, nos processos do TCU a revelia não leva à presunção de que seriam verdadeiras todas as imputações levantadas contra os responsáveis, diferentemente do que ocorre no processo civil, em que a revelia do réu opera a presunção da verdade dos fatos narrados pelo autor. Dessa forma, a avaliação da responsabilidade do agente não pode prescindir da prova existente no processo ou para ele carreada.
25.	Ao não apresentar defesa, a M&V Construções Ltda. deixou de produzir prova da regular execução do objeto contratado, ou argumentos capazes de desqualificar a conduta “receber”, indevidamente, a quantia líquida de R$ 100.700,00, do Município de Frei Inocêncio/MG, visto que os correspondentes serviços não foram prestados, segundo o Parecer 067/2016/SDR/CGCC, datado de 15/6/2016, do Ministério da Integração Nacional (itens 14 e 15.2, retro) . 
26.	Nesse contexto, passaremos à análise das alegações de defesa do Sr. Carlos Vinício de Carvalho Soares (CPF XXX.294.487-XX) , prefeito do Município de Frei Inocêncio/MG nas gestões 2009 a 2012 e 2013 a 2016 para as irregularidades descritas no item 15.1 desta instrução.
Alegações de defesa do Sr. Carlos Vinício de Carvalho Soares (CPF XXX.294.487-XX) , prefeito do Município de Frei Inocêncio/MG nas gestões 2009 a 2012 e 2013 a 2016 (peça 60) .
Argumentos
27.	Inicialmente, o responsável alega que enquanto gestor do Município de Frei Inocêncio, executou o Convênio 210/2011 (Siconv 764.438) cujo objeto consistiu na pavimentação de 148,37m da Rua Uruguai e 107,71m da Rua Estados Unidos com pré-moldados hexagonal de concreto (bloquet) . Para a execução dos serviços foi realizada a licitação TP 004/2 014, da qual sagrou vencedora a sociedade empresária M&V Construções Ltda. (CNPJ 04.756.148/0001-01) , resultando na celebração do contrato 04/2014, datado de 26/2/2014, no valor de R$ 102.100,00 (peça 60, p. 1) .
28.	Aduz que as obras foram executadas “conforme fotografia em anexo”, ou seja, o recurso destinado à pavimentação foi utilizado da forma correta. No entanto, ocorreu um erro material referente à localização precisa estabelecida no convênio (peça 60, p. 2) .
29.	Ao final, a defesa pede a aprovação das contas ou a realização de nova vistoria assistida, para que oficialmente fique comprovada a existência da pavimentação nas ruas Estados Unidos e Uruguai, no bairro das Nações no Município de Frei Inocêncio/MG, em virtude do recurso proveniente do Convênio 210/2011 (peça 60, p. 2) .
Análise
30.	Inicialmente, importante salientar, em relação ao pedido de vistoria feito pelo defendente (item 29, retro) , que cabe ao responsável produzir as provas que corroborem as assertivas lançadas em sua defesa. A jurisprudência deste Tribunal reconhece que não cabe à Corte de Contas a realização de perícia, diligência ou outra medida saneadora visando à obtenção de provas para a defesa do responsável, conforme demonstra o enunciado abaixo selecionado:
Acórdão 2805/2017-TCU-Primeira Câmara (Relator Ministro Vital do Rêgo) 
A produção de prova a seu favor constitui ônus do responsável, não do TCU, conforme consolidada jurisprudência desta Casa (Acórdão 2494/2016-TCU-Plenário, 6.214/2016-TCU-1ª Câmara, 6.124/2016-TCU-2ª Câmara, 5.920/2016-TCU-2ª Câmara, dentre outros) . Assim, não cabe a este Tribunal determinar, a pedido do responsável, a realização de diligência, perícia ou inspeção para a obtenção de provas, uma vez que constitui obrigação da parte apresentar os elementos que entender necessários para a sua defesa. 
31.	Segundo dados extraídos do Portal de Convênio do Ministério do Planejamento, Fazenda e Gestão, em relação ao plano de trabalho do Convênio 210/2011 (Siconv 764.438) , o objetivo do ajuste compreendia a pavimentação de 148,37m da Rua Uruguai e 107,71m da Rua Estados Unidos com pré-moldados hexagonal de concreto (bloquet) no Município de Frei Inocêncio/MG (peças 1 e 47) . No croqui de localização datado de 14/8/2003, extraído da internet “Google Earth” foi possível visualizar que em 2003 as mencionadas ruas Uruguai e Estados Unidos não estavam pavimentadas (peça 46) . Por sua vez, no relatório fotográfico e na planta baixa do Parecer 067/2016/SDR/CGCC, datado de 15/6/2016, observou-se que parte das citadas ruas já estava pavimentada, mas os trechos pactuados no Convênio 210/2011 não haviam recebido, ainda, o calçamento em “bloquet” (peça 25, p. 4-8) . No referido parecer, o engenheiro responsável levantou, apenas, a dúvida se o trecho de 11,22m na Rua Uruguai, correspondente a execução financeira de R$ 5.516,45, dentro do segmento pactuado havia sido pavimentado com recursos do convênio em tela (peça 25, p. 2) . 
32.	Nesta oportunidade, a defesa alega, sucintamente, que realizou as obras havendo, apenas, um erro quanto a exata localização dos serviços em relação ao previsto no Convênio 210/2011 (item 30, retro) . Não exibiu qualquer prova material para sustentar seus argumentos.
33.	Em relação às fotos que diz ter, mas não as apresentou (item 28, retro) , importante enfatizar que a jurisprudência desta Corte orienta no sentido de que quando desacompanhadas de provas mais robustas, as fotografias são insuficientes para comprovar a regularidade da aplicação dos recursos públicos transferidos por meio de convênio, pois, embora possam, eventualmente, comprovar a realização do objeto, não revelam, efetivamente, a origem dos recursos aplicados. Ou seja, retratam uma situação, mas não demonstram o nexo entre os recursos federais transferidos e as despesas apresentadas na execução do objeto (Acórdão 2436/2015-TCU-Plenário, 7.778/2015-TCU-1ª Câmara, 3.971/2015-TCU-1ª Câmara, 3.713/2015-TCU-1ª Câmara e 4.649/2015-TCU-2ª Câmara) .
34.	Desse modo, meras fotografias não seriam suficientes para demonstrar o elo entre o objeto fotografado e os recursos federais. Quanto ao pedido de nova vistoria assistida (item 30, retro) , somente seria plausível atendê-lo caso houvesse o responsável apresentado elementos adicionais capazes de apontar falhas técnicas no Parecer 067/2016/SDR/CGCC, datado de 15/6/2016, mediante o qual a Secretaria de Desenvolvimento Regional do Ministério da Integração Nacional concluiu que o objeto não foi executado, visto que não houve obediência à exata locação para a execução do objeto conforme determinado na planta baixa do projeto básico aprovado, e que, assim, quanto ao aspecto físico-financeiro, o convênio não alcançou o objetivo pretendido (peça 25) . 
35.	Nesse parecer o Ministério observou que parte das citadas ruas já estava pavimentada, mas os trechos pactuados no Convênio 210/2011 não haviam recebido, ainda, o calçamento em “bloquet” (peça 25, p. 4-8) . No referido parecer, o engenheiro responsável levantou, apenas, a dúvida se o trecho de 11,22m na Rua Uruguai, correspondente a execução financeira de R$ 5.516,45, dentro do segmento pactuado havia sido pavimentado com recursos do convênio em tela (peça 25, p. 2) .
36.	Portanto, seria necessário que o responsável desqualificasse, com provas convincentes, de que o Parecer 067/2016/SDR/CGCC errou ao constatar que “parte das citadas ruas já estava pavimentada, mas os trechos pactuados no Convênio 210/2011 não haviam recebido, ainda, o calçamento em bloquet”. Além disso, a defesa deveria ter desfeito a dúvida do Ministério comprovando que o trecho de 11,22m na Rua Uruguai, encontrado pavimentado pelo concedente, fora executado com recursos provenientes do convênio em tela.
37.	Portanto, não acolhemos as alegações de defesa apresentadas, visto que não são capazes de elidir a conduta (item 15.1, retro) que reprova as contas do ex-prefeito Carlos Vinício de Carvalho Soares.
Revelia da sociedade empresária M&V Construções Ltda. (CNPJ 04.756.148/0001-01) 
38.	A revelia da sociedade empresária M&V Construções Ltda. (CNPJ 04.756.148/0001-01) não contribuiu para desqualificar a irregularidade consignada no Ofício 3269/2018-TCU/Secex-TCE, de 29/11/2018 (item 15.2, retro) . A empresa deixou de refutar o recebimento indevido da quantia líquida de R$ 100.700,00 do Município de Frei Inocêncio/MG, por serviços não prestados, segundo o Parecer 067/2016/SDR/CGCC, datado de 15/6/2016, do Ministério da Integração Nacional.
39.	Também da análise das alegações de defesa do ex-prefeito Carlos Vinício de Carvalho Soares nada se aproveitou em favor da empresa, subsistindo a conduta reprovável de ter recebido por serviços não prestados.
40.	Ademais, vale ressaltar que a pretensão punitiva do TCU, conforme Acórdão 1441/2016-TCU-Plenário, que uniformizou a jurisprudência acerca dessa questão, subordina-se ao prazo geral de prescrição indicado no art. 205 do Código Civil, que é de 10 anos, contado da data de ocorrência da irregularidade sancionada, nos termos do art. 189 do Código Civil, sendo este prazo interrompido pelo ato que ordenar a citação, a audiência ou a oitiva do responsável. No caso em exame, não ocorreu a prescrição, uma vez que os recursos foram transferidos em 9/8/2013 (peça 32) , as despesas impugnadas datam de 3/7/2014 (peça 33) e o ato de ordenação das citações ainda ocorreu em 26/11/2018 (peça 53) , as quais se consumaram em 12/12/2018 (peças 56-57) .
41.	Em se tratando de processo em que a parte interessada, no caso a M&V Construções Ltda., não se manifestou acerca das irregularidades imputadas, não há elementos para que se possa efetivamente aferir e reconhecer a ocorrência de boa-fé na conduta dos responsáveis, podendo este Tribunal, desde logo, proferir o julgamento de mérito pela irregularidade das contas, conforme nos termos dos §§ 2º e 6º do art. 202 do Regimento Interno do TCU. (Acórdão 2064/2011-TCU-Primeira Câmara (Relator: Ubiratan Aguiar) , 6.182/2011-TCU-1ª Câmara (Relator: Weber de Oliveira) , 4.072/2010-TCU-1ª Câmara (Relator: Valmir Campelo) , 1.189/2009-TCU-1ª Câmara (Relator: Marcos Bemquerer) , 731/2008-TCU-Plenário (Relator: Aroldo Cedraz) .
42.	Quanto ao ex-prefeito Carlos Vinício de Carvalho Soares, após exame de toda a documentação carreada aos autos, não há como se vislumbrar a boa-fé na conduta do responsável, já que não foram constatados atos ou fatos atenuantes os quais pudessem apontar para atitude zelosa e diligente do responsável na gestão da coisa pública. Com efeito, também não alcançou ele o intento de comprovar a aplicação dos recursos que lhe foram confiados, restringindo-se a apresentar alegações incapazes de elidir a irregularidade cometida.
43.	Nesse cenário, devem as contas do ex-prefeito Carlos Vinício de Carvalho Soares (CPF XXX.294.487-XX) e da empresa M&V Construções Ltda. (CNPJ 04.756.148/0001-01) serem julgadas irregulares, condenando-os solidariamente ao pagamento do débito apurado e aplicando-lhes a multa prevista no art. 57 da Lei 8.443/1992.
CONCLUSÃO
44.	Nesta fase processual o Sr. Carlos Vinício de Carvalho Soares (CPF XXX.294.487-XX) , ex-prefeito do Município de Frei Inocêncio/MG, foi responsabilizado por ter praticado conduta (autorizar pagamento indevido) , que contribuiu para a ocorrência de irregularidade que causou danos aos cofres federais da ordem de R$ 100.000,00 (item 15.1, retro) . Contribuiu para o dano a sociedade empresária M&V Construções Ltda. (CNPJ 04.756.148/0001-01) em razão de recebido tal quantia sem executar o objeto do Convênio 210/2011 (Siconv 764.438) para o qual foi contratada (item 15.2, retro) .
45.	A citação dos responsáveis efetivou-se de acordo com as regras aceitas pela jurisprudência desta Corte (itens 15-17, retro) . 
46.	A M&V Construções Ltda. não se manifestou devendo ser considerada revel nos termos do art. 12, §3º, da Lei 8.443/1992 (itens 16.1, 16.2 e 22, retro) . 	
47.	Por sua vez, as alegações de defesa do ex-prefeito Carlos Vinício de Carvalho Soares não foram suficientes para desqualificar a irregularidade e conduta que lhe foram atribuídas e, tampouco, para elidir o débito apurado pelo órgão concedente (item 42, retro) .
48.	Assim, cabe julgar irregulares as contas do ex-prefeito Carlos Vinício de Carvalho Soares e da empresa M&V Construções Ltda., condenando-os solidariamente ao pagamento do débito apurado.
49.	Além disso, cabe a aplicação a ambos os responsáveis da multa prevista no art. 57 da Lei 8.4443/1992, considerando não ter operado o prazo de 10 anos entre os fatos danosos e a citação válida do responsável (item 40, retro) .
PROPOSTA DE ENCAMINHAMENTO
50.	Diante do exposto, submetem-se os autos à consideração superior, propondo:
50.1.	Considerar revel, para todos os efeitos, a sociedade empresária M&V Construções Ltda. (CNPJ 04.756.148/0001-01) , dando-se prosseguimento ao processo, nos termos do art. 12, § 3º, da Lei 8.443/1992 c/c o art. 202, § 8º, do RI/TCU.
50.2.	Rejeitar as alegações de defesa apresentadas pelo Sr. Carlos Vinício de Carvalho Soares (CPF XXX.294.487-XX) , prefeito do Município de Frei Inocêncio/MG nas gestões 2009 a 2012 e 2013 a 2016;
50.3.	Julgar irregulares, nos termos dos arts. 1º, inciso I, 16, inciso III, alínea “c”, § 2º, da Lei 8.443/92 c/c os arts. 19 e 23, inciso III, da mesma Lei, e com arts. 1º, inciso I, 209, inciso III, 210 e 214, inciso III, do Regimento Interno/TCU, as contas do Sr. Carlos Vinício de Carvalho Soares (CPF XXX.294.487-XX) , prefeito do Município de Frei Inocêncio/MG nas gestões 2009 a 2012 e 2013 a 2016, e da empresa M&V Construções Ltda. (CNPJ 04.756.148/0001-01) , condenando-os, solidariamente ao pagamento da importância a seguir especificada, atualizada monetariamente e acrescida dos juros de mora, calculada a partir da data discriminada até a data da efetiva quitação do débito, fixando-lhe o prazo de quinze dias, para que comprovem, perante o Tribunal, o recolhimento das referidas quantias aos cofres do Tesouro Nacional, nos termos do art. 23, inciso III, alínea “a”, da citada lei.
	Débito:
	Data da ocorrência
	Valor original (R$) 
	Débito/crédito

	4/7/2014
	100.000,00
	Débito

	11/9/2015
	7.597,34
	Crédito

50.4.	Aplicar, com fundamento no art. 57, da Lei 8.443/1992, c/c o art. 267, do Regimento Interno do TCU, multa individual ao Sr. Carlos Vinício de Carvalho Soares (CPFXXX.294.487-XX) e à empresa M&V Construções Ltda. (CNPJ 04.756.148/0001-01) , fixando o prazo de 15 dias, a partir da notificação, para que, nos termos do art. 214, inciso III, alínea “a”, do Regimento Interno do TCU, comprovem, perante este Tribunal, o recolhimento, aos cofres do Tesouro Nacional, do valor atualizado monetariamente desde a data do acórdão que vier a ser proferido até a data do efetivo recolhimento, se for pago após o vencimento, na forma da legislação em vigor;
50.5.	Autorizar, desde logo, a cobrança judicial das dívidas, nos termos do art. 28, inciso II, da Lei 8.443/1992, c/c o art. 219, inciso II, do Regimento Interno do TCU, caso não atendida a notificação;
50.6.	Autorizar também, desde logo, se requerido, com fundamento no art. 28, inciso I, da Lei 8.443, de 1992 c/c o art. 217, §§ 1º e 2º do Regimento Interno, o parcelamento da dívida em até 36 parcelas, incidindo sobre cada parcela, corrigida monetariamente, os correspondentes acréscimos legais fixando- lhes o prazo de quinze dias, a contar do recebimento da notificação, para comprovarem perante o Tribunal o recolhimento da primeira parcela, e de trinta dias, a contar da parcela anterior, para comprovarem os recolhimentos das demais parcelas, devendo incidir sobre cada valor mensal, atualizado monetariamente, os juros de mora devidos, no caso do débito, na forma prevista na legislação em vigor, alertando os responsáveis de que a falta de comprovação do recolhimento de qualquer parcela importará o vencimento antecipado do saldo devedor, nos termos do § 2º do art. 217 do Regimento Interno deste Tribunal;
50.7.	Encaminhar cópia da deliberação que vier a ser proferida, bem como do relatório e do voto que a fundamentarem, ao Procurador-Chefe da Procuradoria da República em Minas Gerais, nos termos do § 3º do art. 16 da Lei 8.443/1992 c/c o § 7º do art. 209 do Regimento Interno do TCU, para adoção das medidas que entender cabíveis;
50.8.	Enviar cópia do Acórdão que vier a ser proferido ao Ministério da Integração Nacional e aos responsáveis, para ciência, informando-os que a presente deliberação, acompanhada do Relatório e do Voto que a fundamenta, está disponível para a consulta no endereço www.tcu.gov.br/acordaos, além de esclarecer que, caso requerido, o TCU poderá fornecer sem custos as correspondentes cópias, de forma impressa.
2.	O MPTCU, neste ato representado pelo Subprocurador-Geral Paulo Soares Bugarin, aquiesceu à proposta de mérito da unidade técnica, nos seguintes termos (peça 65) .
	Trata-se de tomada de contas especial instaurada pelo Ministério da Integração Nacional em desfavor do Sr. Carlos Vinício de Carvalho Soares, ex-prefeito de Frei Inocêncio/MG (gestões 2009-2012 e 2013-2016) , em razão da inexecução do objeto pactuado por meio do Convênio nº  210/2011. O ajuste teve por objeto a execução de obras de pavimentação de 148,37m da Rua Uruguai e 107,71m da Rua Estados Unidos com pré-moldados hexagonais de concreto, no valor total de R$ 102.100,00. Desse montante, coube à União participar com R$ 100.000,00, enquanto o convenente concorreu com R$ 2.100,00 relativos à contrapartida.
Embora a totalidade dos recursos tenha sido repassada ao Município, a obra ajustada sequer foi iniciada, conforme verificado em vistoria in loco empreendida pelo controle interno em junho de 2016 (peça 25) .
Por meio de medidas administrativas, o MI não logrou obter a comprovação da regular aplicação do recurso público nem o ressarcimento do prejuízo causado ao erário. Assim, após concessão do direito de defesa ao responsável, concluiu-se no relatório da TCE (peça 35) que há débito equivalente a todo o valor transferido por meio do Convênio nº 210/2011, sob responsabilidade do ex-gestor municipal. Tal posicionamento foi acompanhado pela Controladoria-Geral da União ao certificar a irregularidade das contas (peças 36/39) .
Na fase externa deste processo, a Secex-TCE providenciou a devida citação do agente público em solidariedade com a empresa M&V Construções Ltda., contratada para executar as obras e beneficiária dos recursos públicos conveniados. 
Conquanto tenha sido devidamente notificada, a aludida entidade quedou-se inerte e não apresentou qualquer manifestação a esta Corte. Deve, pois, ser considerada revel, dando-se prosseguimento ao processo, conforme preceitua o art. 12, § 3º, da Lei nº 8.443/92.
O responsável notificado manifestou-se (peça 60) alegando basicamente que a obra pactuada foi realizada nos moldes acordados, motivo pelo qual requereu nova vistoria para confirmar a execução da pavimentação das vias. Entretanto, deixou de juntar ao processo evidências capazes de suportar tais argumentos.
Por seu turno, a unidade instrutiva considerou as alegações de defesa inaptas para elidir a irregularidade apontada ou para excluir a responsabilidade do ex-gestor, além de entender descabida a solicitação de nova inspeção. Dessa forma, considerando inexistir comprovação da boa-fé do agente público, propõe julgar irregulares as contas dos responsáveis, condená-los solidariamente ao recolhimento de débito equivalente ao valor integral do repasse e aplicar-lhes a multa prevista no art. 57 da Lei nº 8.443/92. 
Estando os autos conclusos neste Gabinete, foram anexadas ao processo fotografias com imagens de vias pavimentadas com bloquetes hexagonais, encaminhadas pelo Sr. Carlos Vinício de Carvalho Soares (peça 64) .
Feita essa breve síntese dos fatos, manifesto concordância com a análise efetuada pela unidade técnica. 
O ex-gestor municipal e responsável pela aplicação dos recursos públicos federais transferidos ao Município deixou de comprovar o regular uso dessa quantia em favor dos cidadãos de Frei Inocêncio/MG. Pelo contrário, fiscalização empreendida pelo Ministério da Integração Nacional verificou a completa inexecução do objeto pactuado, conforme ilustrado no croqui e nas fotografias dispostas à peça 25, p. 4-8. 
No que concerne à realização de nova vistoria ao local das obras, endosso o entendimento de que a inexistência de provas que apontem para a alteração do cenário verificado por ocasião da fiscalização feita pelo controle interno, bem como a falta de previsão normativa para a adoção de tal medida saneadora, inviabilizam a realização de nova fiscalização ao objeto conveniado neste momento. 
Por relevante, cumpre lembrar que o ônus de comprovar a regularidade da integral aplicação dos recursos públicos compete ao gestor, por meio de documentação idônea, que demonstre, de forma efetiva e inequívoca, a execução total do objeto avençado e o nexo de causalidade entre as despesas realizadas e os recursos federais recebidos. Desse modo, o responsável deve trazer aos autos informações consistentes que afastem as irregularidades de forma cabal. Esse entendimento está assentado em diversos julgados, a exemplo dos Acórdão 8/2007-TCU-Primeira Câmara, Rel. Min. Augusto Nardes; 41/2007-2ª Câmara, Rel. Min. Ubiratan Aguiar; 143/2006-1ª Câmara, Rel. Min. Marcos Bemquerer; 706/2003-2ª Câmara, Rel. Min. Guilherme Palmeira; 533/2002-2ª Câmara, Rel. Min. Lincoln Magalhães da Rocha; e 11/1997-Plenário, Rel. Min. Iram Saraiva, e encontra fundamento no art. 93 do Decreto-Lei nº 200/1967, o qual dispõe: “Quem quer que utilize dinheiros públicos terá de justificar seu bom e regular emprego na conformidade das leis, regulamentos e normas emanadas das autoridades competentes”.
Sendo assim, e considerando que não há nesta TCE elementos capazes de afastar a irregularidade relacionada com a não comprovação da execução das metas estipuladas no Convênio nº 210/2011, entendo que não assiste melhor sorte ao ex-gestor municipal e à empresa M&V Construções Ltda. do que a condenação proposta pela unidade técnica.
Ante o exposto, este representante do Ministério Público de Contas manifesta concordância com a proposta de encaminhamento apresentada pela Secex-TCE na peça 61, ratificada pelos pronunciamentos de peças 62 e 63.
É o relatório.

não há.

Subprocurador-Geral Paulo Soares Bugarin.

TOMADA DE CONTAS ESPECIAL. INEXECUÇÃO DO OBJETO DO CONVÊNIO 210/2011. OBRAS DE PAVIMENTAÇÃO DE RUAS. REJEIÇÃO DAS ALEGAÇÕES DE DEFESA DE UM DOS RESPONSÁVEIS. REVELIA DO OUTRO RESPONSÁVEL. IRREGULARIDADE DAS CONTAS, CONDENAÇÃO EM DÉBITO E APLICAÇÃO DE MULTA.

TOMADA DE CONTAS ESPECIAL (TCE)

Secretaria de Controle Externo de Tomada de Contas Especial (SecexTCE).

Em exame, tomada de contas especial (TCE) instaurada pelo Ministério da Integração Nacional, em desfavor do Sr. Carlos Vinício de Carvalho Soares (CPF 003.294.487-06) , prefeito do Município de Frei Inocêncio/MG nas gestões 2009 a 2012 e 2013 a 2016, em razão da inexecução do Convênio 210/2011 (Siconv 764.438) , tendo por objeto a pavimentação de 148,37m da rua Uruguai e 107,71m da rua Estados Unidos (peça 2, p. 5; peça 5; peça 47) .
A avença previu investimentos no valor total de R$ 102.100,00, sendo R$ 2.100,00 de contrapartida municipal e R$ 100.000,00 de recursos federais, liberados mediante a Ordem Bancária 2013OB800096, de 7/8/2013, e depositados em 9/8/2013 na conta específica 97.405-6, Agência 166-X, do Banco do Brasil S/A (peças 10 e 32) . Consoante o comprovante datado de 11/9/2015 e acostado à peça 12, foram devolvidos aos cofres federais o saldo de R$ 7.597,34.
O acordo vigorou de 18/1/2012 a 6/8/2014, com mais 30 dias para a apresentação da prestação de contas, conforme os termos do convênio (peça 5, p. 4 e 8; peças 6-9) .
No período de 6 a 10/6/2016, a Secretaria de Desenvolvimento Regional do Ministério da Integração Nacional procedeu à fiscalização do convênio e constatou, nos termos do Parecer 067/2016/SDR/CGCC (peça 25) , a inexecução total dos serviços discriminados no plano de trabalho e no projeto básico aprovado. Em vista disso, concluiu que a aplicação dos recursos recebidos não foi regular na execução do objeto conveniado e sugeriu a não aprovação da prestação de contas, quanto à execução física do objeto (peça 25) .
A Coordenação Geral de Prestação de Contas e Tomada de Contas Especiais do Ministério da Integração Nacional sugeriu, em razão da não comprovação da execução do objeto previsto no Convênio 210/2011, a instauração do processo de TCE em desfavor do Sr. Carlos Vinício de Carvalho Soares pelo débito no valor original de R$ 100.000,00, dando-lhe crédito de R$ 7.597,34, relativo aos rendimentos recolhidos, nos termos do Parecer Financeiro 070/2017/DTCE/CDTCE/CGPC/DGI/SECEX/MI, referente à prestação de contas final do convênio (peça 26) .
O Relatório de Tomada de Contas Especial 022/2017 acompanhou os pareceres das áreas técnicas do concedente, ressaltando que o motivo para a instauração da presente TCE foi a inexecução total dos serviços discriminados no plano de trabalho e no projeto básico aprovado (peça 35) . O Relatório de Auditoria, o Certificado de Auditoria e o Parecer do Dirigente de Controle Interno 841/2018 do Ministério da Transparência e da Controladoria-Geral da União (peças 36-38) concluíram pela irregularidade das presentes contas.
A Secretaria de Controle Externo de Tomada de Contas Especiais (SecexTCE) , conforme instrução inicial de peça 51, verificou que a empresa M&V Construções Ltda. recebeu, em 4/7/2014 mediante transferência bancária (peça 49) , a quantia de R$ 100.700,00, referente ao pagamento dos serviços discriminados na nota fiscal 000.000.20, de 3/7/2014, no valor de R$ 102.100,00 (peça 50) , tendo sido descontados R$ 1.100,00 de INSS e R$ 300,00 de ISS.
Dessa forma, a Secex-TCE realizou a citação dos responsáveis: (i) Sr. Carlos Vinício de Carvalho Soares, nos termos do Ofício 3268/2018-TCU/Secex-TCE, de 29/11/2018 (peça 54) , recebido conforme aviso de recebimento (AR) de peça 56; e (ii) empresa M&V Construções Ltda., nos termos do Ofício 3269/2018-TCU/Secex-TCE, de 29/11/2018 (peça 55) , recebido consoante AR de peça 57.
O Sr. Carlos Vinício de Carvalho Soares encaminhou, intempestivamente, suas alegações de defesa (peça 60, p. 1-2) , enquanto que a empresa M&V Construções Ltda. quedou-se inerte e não apresentou qualquer manifestação a esta Corte de Contas.
A unidade técnica considerou revel a empresa M&V Construções Ltda. e rejeitou as alegações de defesa do ex-gestor por considerá-las inaptas para elidir a irregularidade apontada ou para excluir a responsabilidade do ex-prefeito. Nesse sentido, a SecexTCE propôs, em uníssono, o julgamento pela irregularidade de suas contas, a condenação solidária pelo débito apurado e a aplicação de multa (peças 62 a 64) .
O MPTCU, neste ato representado pelo Subprocurador-Geral Paulo Soares Bugarin, aquiesceu à proposta de mérito da unidade técnica (peça 65) . Ressaltou, em seu pronunciamento regimental, que o Sr. Carlos Vinício de Carvalho anexou ao processo fotografias com imagens de vias pavimentadas com bloquetes hexagonais de concreto (peça 64, 1-6) .
De início, aplico à empresa M&V Construções Ltda. os efeitos da revelia previstos no art. 12, § 3º, da Lei 8.443/1992. 
A revelia dos responsáveis não impede o seguimento do feito. Ao não apresentarem suas defesas, deixaram de produzir prova da regular aplicação dos recursos sob sua responsabilidade, em afronta às normas que lhes impõe a obrigação legal de, sempre que demandados pelos órgãos de controle, trazerem os documentos que demonstrem a correta utilização das verbas públicas, a teor do que dispõe o art. 93 do Decreto-Lei 200/67 e art. 70, parágrafo único, da CF/1988.
No caso vertente, acompanho as manifestações precedentes, cujas análises adoto como minhas razões de decidir. De fato, restam caracterizadas as irregularidades apontadas, relacionadas aos prejuízos decorrentes da inexecução do objeto do Convênio nº  210/2011, e a responsabilidade da empresa M&V Construções Ltda., por ter recebido recursos públicos sem a contrapartida dos serviços executados.
O Sr. Carlos Vinício de Carvalho alega, por sua vez, que (peça 60, p. 1-2) : 
as obras foram realizadas, ou seja, o recurso foi destinado à pavimentação das ruas Uruguai e Estados Unidos, sendo utilizado da forma correta, no entanto, ocorreu um erro material referente à localização precisa estabelecida no convênio 210/2011; e
não houve dolo em sua conduta.
O ex-gestor, por fim, requer (peça 60, p. 2) : (i) a aprovação da prestação de contas com ressalvas, posto que as obras relativas ao convênio foram executadas, contando apenas com vício material, e (ii)  realização de nova vistoria assistida, para que oficialmente fique comprovada a existência da pavimentação nas ruas Estados Unidos e Uruguai, no bairro das Nações no Município de Frei Inocêncio/MG.
O Sr. Carlos Vinício de Carvalho não carreou ao processo evidências capazes de suportar os argumentos apresentados, conforme destacado pelo Parquet de Contas.
A documentação existente nos autos, por outro lado, aponta para a inexecução dos serviços de pavimentação pactuados. Assim, vejamos.
O croqui de localização datado de 14/8/2003, acostado à peça 46, indica que as ruas Uruguai e Estados Unidos do Município de Frei Inocêncio/MG não estavam pavimentadas (peça 46) .
O relatório fotográfico (peça 25, p. 4-7) e a planta baixa (peça 25, p. 8) , integrantes do Parecer 067/2016/SDR/CGCC, datado de 15/6/2016 (peça 25, p. 1-3) , apontam para a existência de pavimentação em parte das citadas ruas. Entretanto, também indicam que os trechos pactuados no Convênio 210/2011 não haviam recebido, naquela data da vistoria realizada pelo Ministério da Integração Nacional, o calçamento em “bloquet” (peça 25, p. 4-9) .
O engenheiro civil do Ministério da Integração Nacional, responsável pela vistoria efetivada, registrou que não houve comprovação da aplicação de recursos do convênio em tela quanto ao trecho pavimentado de 11,22m na rua Uruguai, correspondente a execução financeira de R$ 5.516,45, observado dentro do segmento pactuado (peça 25, p. 2) . 
Quanto às fotos apresentadas pelo ex-prefeito (peça 64) , a jurisprudência desta Corte orienta no sentido de que, quando desacompanhadas de provas mais robustas, as fotografias são insuficientes para comprovar a regularidade da aplicação dos recursos públicos transferidos por meio de convênio, pois, embora possam, eventualmente, comprovar a realização do objeto, não revelam, efetivamente, a origem dos recursos aplicados (Acórdão 2436/2015-TCU-Plenário, 7.778/2015-TCU-1ª Câmara, 3.971/2015-TCU-1ª Câmara, 3.713/2015-TCU-1ª Câmara e 4.649/2015-TCU-2ª Câmara) .
Não merece acolhimento o pedido do ex-gestor de nova vistoria assistida (peça 60, p. 2) , haja vista que não há previsão legal para que o TCU procede à realização de vistoria in loco a pedido de responsável.
Consoante ressaltado pela unidade técnica e pelo MPTCU, o ônus de comprovar a regularidade da integral aplicação dos recursos públicos compete ao gestor, por meio de documentação idônea, que demonstre, de forma efetiva e inequívoca, a execução total do objeto avençado e o nexo de causalidade entre as despesas realizadas e os recursos federais recebidos, a exemplo dos Acórdão 2494/2016-TCU-Plenário, 6.214/2016-TCU-1ª Câmara, 6.124/2016-TCU-2ª Câmara, 5.920/2016-TCU-2ª Câmara, e encontra fundamento no art. 93 do Decreto-Lei 200/1967, o qual dispõe: “Quem quer que utilize dinheiros públicos terá de justificar seu bom e regular emprego na conformidade das leis, regulamentos e normas emanadas das autoridades competentes”.
Assim, não cabe a este Tribunal determinar, a pedido do responsável, a realização de diligência, perícia ou inspeção para a obtenção de provas, uma vez que constitui obrigação da parte apresentar os elementos que entender necessários para a sua defesa (Acórdão 2805/2017-TCU-Primeira Câmara) .
Não está caracterizada nos autos a prescrição da pretensão punitiva deste Tribunal, motivo pelo qual proponho também a aplicação da multa prevista no art. 57 da Lei 8.443/1992. De fato, as irregularidades discutidas nestes autos ocorreram nos exercícios de 2013 e 2014 e o ato que determinou a citação foi expedido em 19/11/2018 (peça 53) , antes, portanto, do interregno de dez anos previsto no art. 205 do Código Civil, utilizado subsidiariamente por este Tribunal, conforme Acórdão 1441/2016-TCU-Plenário.
Dessa forma, face à inexistência de documentos que afastem as irregularidades apontadas nestes autos, acompanho a proposta de encaminhamento oferecida pela unidade técnica, com apoio do MPTCU, no sentido de rejeitar as alegações de defesa do Sr. Carlos Vinício de Carvalho, e VOTO pela adoção da minuta de acórdão que trago à consideração deste colegiado.
TCU, Sala das Sessões Ministro Luciano Brandão Alves de Souza, em 15 de outubro de 2019.
Ministro VITAL DO RÊGO 
Relator